【裁判字號】    95,台上,2274
【裁判日期】    950427
【裁判案由】    殺人
【裁判全文】
最高法院刑事判決            九十五年度台上字第二二七四號
    上  訴  人  甲○○
                        弄16.
                乙○○
                        145.
                        （另案在台灣花蓮監獄花蓮分監執行
                        ）
                丙○○
                        巷1號.
                        在押.
                丁○○
                        390.
                        號在.
                戊○○
                        街67.
                        街14.
    共      同
    選任辯護人  簡燦賢律師
上列上訴人等因殺人案件，不服台灣高等法院花蓮分院中華民國
九十五年二月二十一日第二審判決（九十四年度矚上重訴字第二
、三號，起訴案號：台灣花蓮地方法院檢察署九十四年度偵字第
四二七、五三一號），提起上訴，本院判決如下：
    主  文
原判決撤銷，發回台灣高等法院花蓮分院。
    理  由
本件原判決認定上訴人甲○○、乙○○、丙○○、丁○○及戊○
○共同犯有原判決事實欄二所示犯行，因而撤銷第一審之科刑判
決，改判仍論甲○○、乙○○、丙○○、丁○○及戊○○以共同
殺人罪；甲○○、乙○○各處無期徒刑，褫奪公權終身；丙○○
處有期徒刑十五年，褫奪公權十年；丁○○處有期徒刑十三年六
月，褫奪公權八年；戊○○累犯，處有期徒刑十五年，褫奪公權
十年；固非無見。
惟查：(一)、民國九十二年二月六日修正公布之刑事訴訟法第一百
五十九條之一第二項規定：「被告以外之人於偵查中向檢察官所
為之陳述，除顯有不可信之情況者外，得為證據。」依上開文義
之形式解釋，乃被告以外之人於偵查中向檢察官所為之陳述，其
本質屬傳聞證據，依傳聞法則，原無證據能力，係因立法者以刑
事訴訟法規定檢察官代表國家偵查犯罪、實施公訴，依法有訊問
被告、證人、鑑定人之職權，且實務運作時，偵查中檢察官向被
告以外之人所取得之陳述，原則上均能遵守法律規定，不致違法
取供，其可信性極高，為兼顧理論與實務為由，而對「被告以外
之人於偵查中向檢察官所為之陳述」，例外設定其具備非顯不可
信之要件時，得為證據；又上開法條對被告以外之人於偵查中向
檢察官所為之陳述所設非顯不可信之要件，應解為屬於證據能力
之規定，而非陳述內容證明力之問題；至於被告以外之人於偵查
中向檢察官所為陳述是否具備非顯不可信之要件而具有證據能力
，法院應就該被告以外之人於審判中及在檢察官面前所為陳述之
外部附隨之環境或條件，比較判斷之，然後於判決理由內明確記
載其採用在檢察官面前所為陳述之心證理由，方為適法。查原判
決採信告訴人吳金枝及證人張峻城於偵查中之指訴或證述，憑為
論罪資料（見原判決正本第六頁第二七至二八行、第七頁第二二
至二五行）；但吳金枝、張峻城均為被告以外之人，其等於偵查
中向檢察官所為之陳述，何以具有證據能力，而得採為論罪資料
，原判決並未說明其理由，洵有判決理由不備之違法。(二)、科刑
判決所認定之事實，與所採之證據不相適合，即屬證據上理由矛
盾，其判決當然為違背法令。原判決事實欄二認定：甲○○、乙
○○、丙○○、丁○○及戊○○雖預見被害人宋品潔因車禍所致
之傷勢若再加以毆打，可能會有死亡之結果，仍不違背其等本意
，共同基於殺人之不確定故意而圍毆宋品潔，終因頭部外傷，導
致硬膜下出血不治死亡等情；然造成宋品潔死亡之原因，經法務
部法醫研究所鑑定結果，認定主要為頭部外傷，造成硬膜下出血
所致，傷害本身並無器械傷亦無頭骨骨折，應為力量較小之傷害
，出血為單側，以拳打腳踢造成可能性最大；被害人胸部之傷害
依位置分佈，可能為車禍時方向盤撞擊所造成；右膝之擦傷亦為
車禍所造成，但此二者均非致命傷，有該所民國九十四年四月十
九日法醫理字第○九四○○○一○九九號函檢附九四醫鑑字第○
二四八號鑑定書一份在卷（見相驗卷第一七四至一七九頁）足據
。若法務部法醫研究所之鑑定無誤，似認宋品潔之死亡與車禍致
傷無絲毫關係，則原判決關於甲○○、乙○○、丙○○、丁○○
及戊○○殺人犯意之認定，難謂無證據上理由矛盾之違背法令。
(三)、有罪之判決書，對於被告有利之證據不採納者，應說明其理
由，為刑事訴訟法第三百十條第二款所明定；故有罪判決書對於
被告有利之證據，如不加採納，必須說明其不予採納之理由，否
則即難謂無判決不備理由之違誤。查乙○○、丙○○、丁○○及
戊○○或於原審或在第一審審理中，均供稱其等自花蓮門諾醫院
強載宋品潔至花蓮市立殯儀館，乃乙○○之意，與甲○○無關等
語（見原審九十四年度矚上重訴字第二號卷第二五四頁、一審九
十四年度矚重訴字第一號卷第二宗第十六、五○、五一、六四頁
）；其等上開有利於甲○○之證言，何以不足採取，原判決並未
說明其理由，自屬理由不備。(四)、死刑、無期徒刑均不得加重，
為刑法第六十四條第一項、第六十五條第一項所明定。原判決以
戊○○前受有期徒刑之執行完畢，五年內再犯本件之罪，應依刑
法第四十七條規定論以累犯並加重其刑。但戊○○所犯係刑法第
二百七十一條第一項之殺人罪，其法定本刑為死刑、無期徒刑或
十年以上有期徒刑，其中死刑、無期徒刑部分，依上開說明，即
不得加重，原判決併予加重其刑，其法則之適用於法殊有未合。
以上或為上訴意旨所指摘，或為本院得依職權調查之事項，應認
原判決有撤銷發回更審之原因。又原判決其他部分（包括不另諭
知無罪部分），基於審判不可分原則，應併予發回，爰附為敘明
。
據上論結，應依刑事訴訟法第三百九十七條、第四百零一條，判
決如主文。
中    華    民    國  九十五  年    四    月  二十七  日
                      最高法院刑事第十二庭
                          審判長法官  林  永  茂
                                法官  洪  文  章
                                法官  蘇  振  堂
                                法官  蕭  仰  歸
                                法官  何  菁  莪
      本件正本證明與原本無異
                                      書  記  官
中    華    民    國  九十五  年    五    月    一    日
                                                      Ｑ


司法院資訊處製作；財團法人民間司法改革基金會備份。
